【裁判字號】    92,訴,631
【裁判日期】    921107
【裁判案由】    水土保持法
【裁判全文】
臺灣屏東地方法院刑事判決                          九十二年度訴字第六三一號
    公  訴  人  臺灣屏東地方法院檢察署檢察官
    被      告  甲○○
右列被告因違反水土保持法案件，經檢察官提起公訴（九十一年度偵字第二０九０號
），本院判決如左：
     主  文
甲○○無罪。
     理  由
一、檢察官起訴要旨：
    被告甲○○係屏東縣牡丹鄉○○段第七四地號土地之地上權人，明知該土地經核
    定為山坡地保育區農牧用地，依法未擬具水土保持計畫及未依水土保持技術規範
    實施水土保持之處理與維護，不得修建道路、搭建工寮或為其他土地之開發利用
    。惟仍於民國八十九年八月起，未擬具水土保持計畫，亦未經水土保持技術規範
    實施水土保持之處理與維護，即假修整道路之名，僱用不詳姓名亦不知情之挖土
    機司機挖除林木、拓寬道路，造成上開土地有八十度之陡峭山坡面，致林木根株
    裸露，無法恢復植生，有可能因下雨後崩落，而造成水土流失之虞。迨於九十一
    年三月二十一日九時四十分許，為屏東縣牡丹鄉公所職員蔡重仁會同警方查獲不
    知情之吊車司機沈正發在前揭土地操作車牌ＪＰ─四五九號吊車，分次吊取已遭
    挖起之屬於前揭土地上之林木「港口木河樹」五棵，始循線查獲，因而依據水土
    保持法第三十三條第三項及山坡地保育利用條例第三十五條第三項之罪嫌，訴請
    依其中較重一罪處罰。
二、本院的判斷：
  (一)按犯罪事實應依證據認定之，無證據不得推定其犯罪事實；又不能證明被告犯罪
    者，應諭知無罪之判決，刑事訴訟法第一百五十四條、第三百零一條第一項分別
    定有明文。又認定不利於被告之事實，須依積極證據，苟積極證據不足為不利於
    被告事實之認定時，即應為有利於被告之認定，更不必有何有利之證據（最高法
    院三十年上字第八一六號判例參照）。又按山坡地保育利用條例第三十五條第三
    項前段、水土保持法第三十三條第三項前段之罪名，必須因行為人分別違反山坡
    地保育利用條例第三十五條第一項之規定、水土保持法第三十三條第一項第二款
    之規定，致生水土流失、毀損水土保持處理及維護設施或釀成災害（山坡地保育
    利用條例）、或致生水土流失或毀損水土保持之處理與維護設施（水土保持法）
    ，始能成立。至有無發生上開水土流失之實害，仍應依積極證據認定之，不得僅
    以其有未擬具水土保持計畫而擅自於保育區內施作之違章事實率予推定（該項違
    章事實之行政處罰於山坡地保育條例第三十五條第一項、水土保持法第三十三條
    第一項分別定有明文）。
  (二)檢察官指被告涉嫌水土保持法第三十三條第三項及山坡地保育利用條例第三十五
    條第三項之罪名，所引用的證據，包括卷內所附屏東縣牡丹鄉鄉公所東源村查報
    案會勘記錄、現場照片、國立屏東科技大學水土保持系函、勘驗筆錄及證人即牡
    丹鄉公所職員蔡重仁於警察局詢問的證詞，作為論據。但以上事證，並不足以證
    明被告犯前述之罪，分述如下：
    1.本件公訴人係認被告開挖山坡地並未確實依水土保持技術規範實施水土保持之
      處理與維護，因而致生水土流失之虞。且所提出之國立屏東科技大學水土保持
      系於九十一年八月六日派員會同臺灣屏東地方法院檢察署檢察事務官至現場勘
      測的結果，亦認現場開挖面積約一分地，屬礫石紅壤土，經開挖後並移走林木
      造成有八十度之陡峭山坡面，致林木根株裸露，雖自八十九年底被取締迄今，
      歷時年餘均無法恢復植生，有可能因下雨後崩落，而造成水土流失之虞（九十
      一屏科大水字第０九一０００四七八八號函）。上開事證，均尚未發生「水土
      流失之結果」之實害，是此事證不能作為不利被告之認定。
    2.屏東縣牡丹鄉公所東源村查報案會勘紀錄及臺灣屏東地方法院檢察署之勘驗筆
      錄，均未載明水土有無流失之情形，亦難據此紀錄及筆錄遽認被告之行為己生
      水土流失之實害。而依卷附現場照片以觀（附於偵查卷第二十四、二十五頁及
      警卷第十頁至十三頁之照片），並未發現有水土流失之情事。另證人蔡重仁於
      警察局詢問時，亦未提及現場水土有無流失之證詞，上開事證亦不能作為不利
      被告之認定。
    3.綜上所述，公訴人所舉出之證據及指出證明之方法，均無從證明被告所為有發
      生水土流失之實害結果存在，核諸上開說明，自難逕依水土保持法第三十三條
      第三項及山坡地保育條例第三十五條第三項之罪論處，自應為無罪之諭知。
  (三)公訴人於本件審理時，具狀請求調查證據如下：請本院向屏東縣牡丹鄉公所函查
    自八十九年八月起迄至目前為止，是否有發現或接獲民眾檢舉、告知牡丹鄉○○
    段七十四號土地有無水土流失情形，並請鄉公所與屏東縣政府共同會勘現場。惟
    按當事人固得聲請法院調查證據，而法院為發見真實，亦得依職權調查證據，僅
    於維護公平正義或對被告之利益有重大關係之事項，始應依職權調查之，刑事訴
    訟法第一百六十三條第一、二項定有明文。故法院於當事人主導之證據調查完畢
    後，認為事實未臻明白，而卷內復有其他足認為有助於發現真實又足以影響判決
    結果之證據存在，且有調查之可能者，固得依職權調查證據，但並無蒐集證據之
    義務；蒐集證據乃職司追訴犯罪之檢察官之職責，前述公訴人請求調查之證據係
    屬蒐集證據之範圍，本院不得依職權為之，附此敘明。
三、適用的法律：
    刑事訴訟法第三百零一條第一項。
中      華      民      國      九十二      年      十一    月    七    日
                                   臺灣屏東地方法院刑事第五庭
                                     審判長法  官  羅森德
                                            法 官  楊萬益
                                            法 官  王以齊
右正本證明與原本無異。
如不服本判決應於收受本判決後送達後十日內向本院提出上訴書狀，其未敘述上訴理
由者，並得於提起上訴後十日內向本院補提理由書狀（均須按他造當事人之人數附繕
本 ）「切勿逕送上級法院」
                                           書記官   劉音利
中      華      民      國      九十二      年      十一    月    七    日


司法院資訊處製作；財團法人民間司法改革基金會備份。
